【裁判字號】    97,上易,479
【裁判日期】    970820
【裁判案由】    詐欺
【裁判全文】
臺灣高等法院高雄分院刑事判決         97年度上易字第479號
上  訴  人
即  被  告  乙○○
                    （現另案於臺灣屏東監獄執行中）
上列上訴人因詐欺案件，不服臺灣屏東地方法院97年度易字第68
號民國97年4 月16日第一審判決（起訴案號：臺灣屏東地方法院
檢察署96年度偵字第6382號），提起上訴，本院判決如下：
     主  文
上訴駁回。
     事  實
一、乙○○前於民國93年間因違反毒品危害防制條例案件，經臺
    灣屏東地方法院以93年度訴字第182 號判決判處有期徒刑1
    年2 月、8 月確定；同年另因竊盜案件，經該院以93年度易
    字第451 號判決判處有期徒刑1 年確定，並與前開罪刑經定
    應執行刑為有期徒刑2 年6 月確定，嗣於95年7 月13日因縮
    短刑期假釋出獄，所餘期間付保護管束，而於96年2 月12日
    保護管束期滿，視為執行完畢。詎乙○○仍不知悔改，依其
    智識、經驗，可預見金融機構帳戶係個人理財之重要工具，
    為個人財產、信用之重要表徵，如交予他人使用，有供作財
    產犯罪之可能，而一般人取得他人帳戶存摺、提款卡之目的
    ，在於取得贓款及掩飾犯行不易遭人追查，又對於提供帳戶
    雖無引發他人萌生犯罪之確信，但仍以縱若前開收受帳戶之
    人利用其提供之帳戶持以詐欺取財，亦不違背其本意之幫助
    犯意，先於民國96年4 月30日，前往臺灣郵政股份有限公司
    新園烏龍郵局（下稱新園烏龍郵局），申請其前向該郵局申
    設之帳號0000000-0000000 號帳戶之晶片金融卡，嗣於同年
    5 月4 日經核發晶片金融卡後，即於96年5 月4 日至同年6
    月5 日間某日，在不詳處所，將其上開帳戶之存簿、晶片金
    融卡及密碼，交付予不詳詐欺集團，以此方式幫助該詐欺集
    團為詐欺取財犯行時，方便取得贓款及掩飾其犯行不易遭人
    查緝，而該詐欺集團於取得乙○○前揭存簿、晶片金融卡及
    密碼後，旋即基於詐欺取財之犯意，於同年6 月12日9 時40
    分許，以電話聯絡甲○○，向其佯稱其信用卡遭盜刷、資料
    外洩，須將其存款轉存至安全帳戶內云云，致甲○○因而陷
    於錯誤，於同年6 月13日15時13分許，前往基隆信義郵局依
    指示將新臺幣（下同）7 萬元匯入乙○○上開帳戶內。嗣甲
    ○○發覺受騙而報警處理後，經警循線查悉上情。
二、案經彰化縣警察局員林分局報告臺灣彰化地方法院檢察署檢
    察官呈請臺灣高等法院檢察署檢察長移由臺灣屏東地方法院
    檢察署檢察官偵查起訴。
    理  由
壹、證據能力方面：
    按傳聞法則之重要理論依據，在於傳聞證據未經當事人之反
    對詰問予以核實，乃予排斥，惟若當事人已放棄對原供述人
    之反對詰問權，於法院審判時表明同意該等傳聞證據可作為
    證據，基於證據資料愈豐富，愈有助於真實發現之理念，並
    貫徹刑事訴訟法修法加重當事人進行主義之精神，確認當事
    人對於證據能力有處分權之制度，傳聞證據經當事人同意作
    為證據，法院認為適當者，亦得為證據。本件檢察官、上訴
    人即被告（下稱被告）乙○○於本院準備程序時，均已表示
    對於全案卷證所存證據（含供述及非供述證據）均同意有證
    據能力（見本院卷第27至28頁），本院復斟酌該等證據並非
    非法取得，亦無證明力明顯過低之情形，以之作為證據，應
    屬適當，是依刑法訴訟法第159 條之5 第1 項規定，應認該
    等證據均得採為證據。
貳、實體方面：
一、訊據被告乙○○矢口否認有何幫助詐欺犯行，辯稱：伊將前
    開帳戶之存簿、印章、提款卡及密碼均放在機車置物箱裡，
    不知何時遺失，待伊發現遺失後，隨即於96年6 月8 日至新
    園烏龍郵局辦理掛失、補發存簿云云。惟查：
  (一)上開新園烏龍郵局帳號0000000-0000000 號帳戶係被告所申
    設，被告並於96年4 月30日向新園烏龍郵局申請晶片金融卡
    ，嗣於同年5 月4 日經核發晶片金融卡之事實，有屏東郵局
    96年7 月12日屏營字第0965001795號函附上開帳戶之郵政存
    簿儲金立帳申請書、被告身分證影本1 份（見警卷第39至41
    頁）、屏東郵局97年2 月29日屏營字第0975000481號函附晶
    片金融卡申請書、客戶歷史交易清單各1 份在卷可稽（見原
    審卷第31至34頁）。
  (二)又證人即被害人甲○○遭某不詳詐欺集團詐騙而匯款7 萬元
    至被告上開帳戶之事實，業據甲○○於警詢指證明確，並有
    郵政國內匯款執據、被告上開帳戶之客戶歷史交易清單各1
    紙存卷足參（見警卷第20頁、原審卷第33頁）。且依原審卷
    附之被告上開帳戶歷史交易清單所示，甲○○於96年6 月13
    日將7 萬元存入被告上開帳戶後，旋即遭人於同日以金融卡
    提款之方式領出，顯與一般人正常之存、提款使用有異，足
    認被告上開帳戶已遭詐欺集團利用作為詐騙甲○○之工具無
    訛。
  (三)被告雖執前揭情詞置辯，惟依前揭原審卷附之晶片金融卡申
    請書、客戶歷史交易清單所示，被告於95年7 月26日申請掛
    失補發存簿後，固未曾使用上開帳戶，惟其於96年4 月30日
    即前往新園烏龍郵局申請核發晶片金融卡，並經郵局於同年
    5 月4 日予以核發；又核發提款卡須由本人攜帶身分證、存
    簿辦理，亦據證人即新園烏龍郵局經辦人員林進益於原審證
    述明確（見原審卷第43頁）；參以被告於偵查中供稱其提款
    卡密碼係333333等語（見96年度偵字第6382號卷第27頁），
    而舊式磁條金融卡之密碼為4 位數，晶片金融卡之密碼始為
    6 位數以上，亦為眾所週知事之事，是被告確曾於96年4 月
    30 日 申請上開帳戶之晶片金融卡，而於同年5 月4 日核發
    卡片，並設定卡片密碼，應可認定，故被告辯稱，伊自95年
    7 月補發存簿後至96年6 月5 日間均將其上開帳戶之存簿、
    金融卡、印章放在機車置物箱中未曾使用，迄96年6 月5 日
    始發現遺失一情，顯與事實不符。又證人林進益於原審證稱
    ：我於96年6 月8 日受理被告補辦存簿，掛失及更換印章、
    存簿一共100 元，提款卡掛失及補發50元，單純掛失，電話
    就可以辦理，若只辦理存簿掛失，提款卡還可以使用，我們
    沒有問被告為何只辦存簿補發，看民眾自己的需求，條件符
    合，我們就受理，被告後來好像要申請金融卡，但帳戶被列
    為警示戶，不能再受理補發金融卡等語（見原審卷第43頁正
    、反面），是被告固曾於96年6 月8 日掛失上開帳戶之存簿
    ，並申請補發存簿、更換印鑑，惟其當時並未同時掛失或申
    請補發金融卡，而係迄至本件案發後，上開帳戶被列為警示
    帳戶，其始表示欲申請補發金融卡甚明。而由被告此舉，足
    認被告於96年6 月8 日申辦掛失、補發上開帳戶存簿時，仍
    有意使其上開帳戶之金融卡保持可使用之狀態，否則其於明
    知存簿與金融卡同時遺失，且補發金額僅相差區區50元之情
    況下，竟大費周章，仍分兩次申請掛失及補發，實悖諸常情
    甚鉅。復參以詐欺集團利用人頭帳號進行詐騙，業經政府廣
    為宣傳，而銀行帳戶之印鑑章，一般民眾均將之視為重要之
    物，此亦為眾所週知之事，乃被告於明知存簿、金融卡，甚
    至印章此等重要物品遺失，竟不思迅即向警方報案，以免遭
    不法人士利用而為詐欺等犯罪行為（此業經被告於本院自承
    在卷，見本院卷第43至44頁），竟僅向郵局掛失存簿，之後
    始再掛失申辦金融卡，所為實與常理不符，益徵被告確已於
    96年5 月4 日領得晶片金融卡後至同年6 月5 日間某日，將
    上開帳戶之存簿、晶片金融卡、密碼等資料提供予他人供詐
    騙甲○○使用，殆無疑義。是其上揭所辯，明顯為事後圖卸
    之詞，毫無可採。
  (四)按刑法上之故意，可分為直接故意與不確定故意，所謂「不
    確定故意」，係指行為人對於構成犯罪之事實，預見其發生
    而其發生並不違背其本意者，刑法第13條第2 項定有明文。
    又按幫助犯之成立以行為人主觀上認識被幫助者正欲從事犯
    罪或係正在從事犯罪，即具有幫助故意，並不以行為人確知
    被幫助者係犯何罪名為必要。而金融機構存簿及金融卡僅係
    供人作為存款、提款、匯款或轉帳之工具，本身並無經濟或
    交易之價值，且一般人在正常情況下，均得自行申辦金融帳
    戶領得存簿、金融卡使用，並無特定身分之限制，如無特殊
    理由，實無借用他人使用之理；而金融帳戶之存簿、金融卡
    亦事關個人財產權益之保障，其專有性甚高，除非本人或與
    本人有親密關係者，難認有何理由可自由流通使用，是一般
    人均有妥為保管及防止他人任意使用之認識，縱特殊情況偶
    須交付他人使用，亦必深入瞭解用途及合理性，始予提供，
    且該等專有物品如落入不明人士手中，而未加以闡明正常用
    途，極易被利用為與財產有關之犯罪工具，此為吾人依一般
    生活認知所易於體察之常識，而有犯罪意圖者，非有正當理
    由，竟徵求他人提供帳戶，客觀上可預見其目的，係供為某
    筆資金之存入後再行領出之用，且該筆資金之存入及提領過
    程，係有意隱瞞其行為人真實身分曝光之用意，一般人本於
    一般認知能力均易於瞭解，且邇來利用不實名目詐取金錢之
    犯罪類型層出不窮，該等犯罪多數均係利用人頭帳戶作為出
    入帳戶，並經媒體廣為披載，被告為54年1 月27日出生之人
    ，有其年籍資料在卷，智識、經驗均臻成熟，對於前揭事項
    ，自難諉為不知，其任意將帳戶存簿、金融卡及密碼交付予
    他人使用，顯已預見其所交付之上開存簿、金融卡、密碼，
    可能遭詐欺集團用以作為詐欺取財之不法目的使用，且上開
    帳戶實際上被利用為詐欺使用結果之發生，亦不違背其本意
    ，亦堪認定。
  (五)綜上，本件事證已臻明確，被告犯行足以認定，應予依法論
    科。
二、按刑法上之幫助犯，係對於犯罪與正犯有共同之認識，而以
    幫助之意思，對於正犯資以助力，而未參與實施犯罪之行為
    者而言。是以，如未參與實施犯罪構成要件之行為，且係出
    於幫助之意思提供助力，即屬幫助犯，而非共同正犯。被告
    將上開銀行帳戶之存摺、金融卡、密碼，提供予不詳人士使
    用，使詐欺集團得基於詐欺取財之犯意，向甲○○詐取財物
    ，固如上述，惟被告單純提供帳戶供人使用之行為，並不等
    同於向被害人施以欺罔之詐術行為，且亦無證據證明被告有
    參與詐欺取財犯行之構成要件行為，參照前述說明，自應論
    以幫助犯，而非共同正犯，是核被告所為，係犯刑法第30條
    第1 項前段、第339 條第1 項之幫助詐欺取財罪，爰依刑法
    第30條第2 項之規定，按正犯之刑減輕之。又被告前於93年
    間因違反毒品危害防制條例案件，經臺灣屏東地方法院以93
    年度訴字第182 號判決判處有期徒刑1 年2 月、8 月確定；
    同年另因竊盜案件，經該院以93年度易字第451 號判決判處
    有期徒刑1 年確定，並與前開罪刑經定應執行刑為有期徒刑
    2 年6 月確定，嗣於95年7 月13日因縮短刑期假釋出獄，所
    餘期間付保護管束，而於96年2 月12日保護管束期滿，視為
    執行完畢等情，有臺灣高等法院被告前案紀錄表1 份為憑，
    其於有期徒刑執行完畢後，5 年以內故意再犯本件有期徒刑
    以上之罪，為累犯，應依刑法第47條第1 項規定加重其刑，
    並與前開減輕部分，依法先加重後減輕之。
三、原審認被告罪證明確，因而適用刑法第30條第1 項前段、第
    2 項、第339 條第1 項、第47條第1 項、刑法施行法第1 條
    之1 等規定，並審酌被告素行不佳，提供郵局帳戶供他人非
    法使用，助長詐欺集團遂行犯罪，造成犯罪偵查困難，致使
    此類犯罪手法層出不窮，嚴重危害交易秩序與社會治安，惟
    其本身並未實際參與詐欺取財之犯行，責難性較小，衡其犯
    罪之動機、方法、生活狀況、所生損害，及犯後仍飾詞否認
    犯行，未見悔意之態度等一切情狀，量處有期徒刑8 月，復
    敘明檢察官雖求處有期徒刑1 年6 月，惟被告並非實行詐欺
    犯行之正犯，斟酌上開說明之量刑理由，認該求刑稍嫌過重
    ，爰不予採納。經核其認事用法，均無不合，量刑亦屬允當
    ，被告上訴意旨否認犯罪，指摘原判決不當，為無理由，應
    予駁回。
據上論斷，應依刑事訴訟法第368條，判決如主文。
本案經檢察官張其主到庭執行職務。
中    華    民    國    97    年    8     月    20    日
              刑事第一庭    審判長法  官  翁慶珍
                                  法  官  莊崑山
                                  法  官  徐美麗
以上正本證明與原本無異。
不得上訴。
中    華    民    國    97    年    8     月    20    日
                                  書記官  賴梅琴
附錄本判決論罪之法條：
《刑法第30條》
幫助他人犯罪者，為從犯。雖他人不知幫助之情者，亦同。
從犯之處罰，得按正犯之刑減輕之。
《刑法第339條》
意圖為自己或第三人不法之所有，以詐術使人將本人或第三人之
物交付者，處5 年以下有期徒刑、拘役或科或併科1 千元以下罰
金。
以前項方法得財產上不法之利益或使第三人得之者，亦同。
前二項之未遂犯罰之。


司法院資訊處製作；財團法人民間司法改革基金會備份。
